【裁判字號】    99,交聲,1019
【裁判日期】    990324
【裁判案由】    聲明異議
【裁判全文】
臺灣臺中地方法院交通事件裁定        99年度交聲字第1019號
原處分機關  交通部公路總局臺中區監理所豐原監理站
異  議  人
即受處分人  甲○○
上列受處分人因違反道路交通管理處罰條例案件，對於交通部公
路總局臺中區監理所豐原監理站民國99年2 月26日所為之處分（
豐監稽違字第裁63－HC0000000 號裁決書），聲明異議，本院裁
定如下：
    主  文
原處分關於裁處罰鍰新臺幣陸萬元部分撤銷。
甲○○前項撤銷部分，不罰。
    理  由
一、聲明異議意旨略以：異議人即受處分人（下稱受處分人）甲
    ○○酒醉駕車，業經臺灣臺中地方法院檢察署檢察官為緩起
    訴處分，諭知提供義務勞務40小時，而緩起訴處分期滿未經
    撤銷而確定，惟交通部公路總局臺中區監理所豐原監理站仍
    就同一事件裁處受處分人罰鍰新臺幣（下同）60,000元，並
    吊扣駕駛執照3 年，3 年內禁考，依據行政罰法第26條一事
    不二罰之規定，其所為之裁處顯有違一事不二罰之原則，且
    行政罰法第26條條文並無「緩起訴處分」之規定，請求撤銷
    上開處罰，爰聲明異議等語。
二、經查：
  (一)按汽車駕駛人，駕駛汽車經測試檢定有酒精濃度超過規定標
    準者，處新臺幣15,000元以上60,000元以下罰鍰，並當場移
    置保管其車輛及吊扣其駕駛執照1 年；汽車駕駛人經依第1
    項規定吊扣駕駛執照，並於吊扣期間再有第1 項情形者，處
    新臺幣60,000元罰鍰，並當場移置保管該汽車及吊銷其駕駛
    執照；汽車駕駛人，有第35條第1 項第1 款規定之情形時，
    應接受道路交通安全講習；汽車駕駛人有飲酒後其吐氣所含
    酒精成份超過每公升0.25毫克以上者，不得駕車，本件受處
    分人行為時道路交通管理處罰條例第35 條 第1 項第1 款、
    第3 項、第24條第1 項第2 款及道路交通安全規則第114 條
    第2 款分別定有明文。茲本件受處分人確有上開酒後駕車，
    且呼氣酒精濃度值達0.95MG/L、駕照吊扣期間駕車行駛道路
    之違規事實，為受處分人所不爭執，故原處分機關所為處分
    固非無見。
  (二)然依民國94年2 月5 日公布、95年2 月5 日施行之行政罰法
    第26條第1 項規定：「一行為同時觸犯刑事法律及違反行政
    法上義務規定者，依刑事法律處罰之，但其行為應處以其他
    種類行政罰或得沒入之物而未經法院宣告沒收者，亦得裁處
    之」，又同條第2 項規定：「前項行為如經不起訴處分或為
    無罪、免訴、不受理、不付審理之裁判確定者，得依違反行
    政法上義務規定裁處之」，則受處分人上開酒後駕車行為，
    即係一行為同時觸犯刑法第185 條之3 之公共危險罪與道路
    交通管理處罰條例第35條第3 項之酒醉駕車之行政罰，依上
    開規定，自應依刑事法律之刑法第185 條之3 規定處罰。而
    受處分人本件酒後騎乘機車之行為，既因該當刑法第185 條
    之3 公共危險罪之構成要件，業經臺灣臺中地方法院檢察署
    檢察官於96年12月30日以97年度偵字第41號為緩起訴處分，
    諭知緩起訴期間2 年，並應自收受緩起訴執行命令通知之日
    起，至緩起訴期間期滿前2 個月內，依觀護人室指定之時間
    、地點，接受法治教育4 場次及提供義務勞務40小時，緩起
    訴期間自97年1 月21日起至99年1 月20日止，又受處分人業
    已履行上開義務勞務，緩起訴期間期滿，未經撤銷緩起訴處
    分而實質確定等情，有前開臺灣臺中地方法院檢察署緩起訴
    處分書、臺灣高等法院被告前案紀錄表附卷可憑。另揆諸行
    政罰法第26條之立法理由所示：一行為同時觸犯刑事法律及
    違反行政法上義務規定時，由於刑罰與行政罰同屬對不法行
    為之制裁，而刑罰之懲罰作用較強，故依刑事法律處罰，即
    足資警惕時，實無為一事二罰再處行政罰之必要。且刑事法
    律處罰，由法院依法定程序為之，較符合正當法律程序，應
    予優先適用。但罰鍰以外之沒入或其他種類行政罰，因兼具
    維護公共秩序之作用，為達行政目的，行政機關仍得併與裁
    處等情。據此，本件受處分人所受之緩起訴處分與前揭行政
    罰法第26條第2 項所規定之不起訴處分是否相當，即應視緩
    起訴處分之具體內容，在實質上與行政罰是否相當而定，非
    可一概而論。
  (三)按依刑事訴訟法第253 條之2 規定，命被告為金錢給付、勞
    務給付及處遇措施的部分，應得被告之同意（因涉及被告之
    人身自由及財產之拘束，且產生未經裁判即終局處理案件之
    實質效果，自應考慮被告之意願），上開金錢給付、勞務提
    供實質上均係對行為人的制裁，並造成行為人財產、自由、
    尊嚴等權利不利的影響，故本件檢察官所為對於受處分人為
    緩起訴處分，並命向指定之公益團體、自治團體或社區提供
    40小時之義務勞務，已產生實質刑罰之效果，而非不起訴處
    分甚明。檢察官既認本件受處分人緩起訴之期間為2 年，並
    命被告服義務勞務40小時，認受處分人應知所警惕，無再犯
    之虞，對於公共利益之維護已無礙，自無再另處以捐款之必
    要。又檢察官課被告以上之負擔，性質上可謂實質上制裁，
    且造成被告權利受限制影響，則受處分人上開違反刑事法律
    禁止規範之犯罪事實既已明確，僅因檢察官採取緩起訴處分
    之替代性刑事處遇手段，未將該案逕起訴或聲請簡易判決處
    刑，致其後適用之刑事程序有所區別，然就受處分人仍負有
    一定之義務觀察，其如未在上開指定期間內確實履行義務，
    依刑事訴訟法第253 條之3 第1 項第3 款之規定，受處分人
    將遭受撤銷緩起訴處分之不利益；反之，倘其確實遵守並履
    行各項緩起訴條件，除非合於刑事訴訟法第260 條所定情形
    之一，否則受處分人即無再就同一案件遭受刑事訴追之虞。
    從而，受處分人已因此前開緩起訴處分而剝奪其自由權，而
    上開勞務給付義務亦具有強制性、懲罰性，雖不若易科罰金
    係以支付金錢作為自由刑之替代，惟經由緩起訴處分條件之
    履行使其免於遭檢察官發動起訴程序，仍具有替代刑罰之效
    果，廣義而言，應屬「實質刑事法律處罰」，而有行政罰法
    第26條第1 項「一事不二罰」規定之適用。況刑事被告如經
    法院循審判程序判處罰金或得以易科罰金之拘役或有期徒刑
    ，均得以援用行政罰法第26條第1 項之規定，免於處以行政
    秩序罰之雙重不利益；至於藉由緩起訴處分而節省司法資源
    者，在基於實質懲罰目的而其人身自由或財產權遭受剝奪之
    餘，卻仍需繳納一定金額之行政罰鍰，其結果勢必降低刑事
    被告接受緩起訴處分之意願，而反噬緩起訴處分替代繁複刑
    事審判程序之制度性機能。準此以言，行政罰法第26條第2
    項既未將緩起訴處分列舉其中，本於「例外規定從嚴解釋」
    之法理及前揭說明，自不能將條文中「不起訴處分」之範圍
    ，擴及於性質顯不相同之「緩起訴處分」，且亦非得以具體
    個案中比較當事人實質上是否影響其人身自由或財產權利（
    緩起訴可能係無負擔之緩起訴，而緩刑亦可能無負擔，惟均
    不影響其刑事處分之性質），或其影響當事人財產權利之輕
    重比較，憑為有無前揭行政罰法「一事不二罰」規定適用之
    標準。而道路交通管理處罰條例第35條規定之裁處，含有罰
    鍰及吊扣駕照，分屬行政罰法中之裁罰，有對於過去違反義
    務行為處罰之「秩序罰」（指罰鍰），以及對於預防將來再
    犯危險之「管制罰」（指吊扣駕照）；前者對於過去義務違
    反而為秩序罰之目的，與刑事制裁酒醉駕車所欲達到保護交
    通安全之目的相同，二者既為相同之目的，則處以較重之刑
    事制裁為已足，自無重複處以行政罰之必要。是本件對於性
    質相同之裁罰，已依懲罰作用較強之刑事法律制裁後，即無
    再依行政法為相同處罰之理，原處分就此未予詳查，遽予裁
    處罰鍰，尚有未洽。至檢察官所命履行之緩起訴處分條件，
    有無裁量公平合理與否之問題，解決之道應由法務部邀同行
    政主管機關，就特定可以量化之犯罪類型，研擬統一之緩起
    訴條件基準以求公平合理，尚難據此倒果為因認檢察官命履
    行之緩起訴處分條件非屬刑事制裁措施。
  (四)另原處分關於吊銷駕駛執照部分，則係預防將來再犯危險之
    管制罰，而有別於前揭針對已發生違規事實科處罰鍰之行政
    秩序罰，屬行政罰法第26條第1 項但書所稱之「其他種類行
    政罰」。本件受處分人確有上述酒後駕車之違規事實，是就
    此違反行政秩序規定之部分，依前揭規定，原處分機關自不
    得就該同一違規事實再處以「罰鍰」，然仍應科處罰鍰以外
    之行政罰（即吊銷證照）。是原處分機關依道路交通管理處
    罰條例第35條第3 項規定，吊銷其駕駛執照3 年，自無不合
    。
三、綜上所述，原處分機關以受處分人甲○○酒醉駕車之行為，
    依道路交通管理處罰條例第35條第3 項規定，裁處受處分人
    罰鍰60,000元之處分為不當，受處分人之異議為有理由，自
    應由本院將原處分關於罰鍰60,000元部分撤銷，並為如主文
    第2 項對受處分人為不罰之諭知，以資適法。至原處分機關
    另裁處受處分人吊銷駕駛執照3 年部分，於法尚無違背，且
    受處分人就此部分並未聲明異議，自不在本件審究範圍，併
    予敘明。
四、據上論斷，應依道路交通管理處罰條例第87條第2 項，道路
    交通案件處理辦法第19條、第20條前段，裁定如主文。
中    華    民    國    99    年    3     月    24    日
                    交通法庭    法  官  劉敏芳
以上正本證明與原本無異。
如不服本裁定應於送達後五日內向本院提出抗告狀 (應附繕本)
並敘述抗告之理由。
                                書記官  陳錫威
中    華    民    國    99    年    3     月    24    日

司法院資訊處製作；財團法人民間司法改革基金會備份。
